【裁判字號】    91,訴,4112
【裁判日期】    921231
【裁判案由】    新型專利異議
【裁判全文】
臺北高等行政法院判決                            九十一年度訴字第四一一二號
                              .
    原      告  甲○○
    訴訟代理人  謝宗穎律師
    被      告  經濟部智慧財產局
    代  表  人  蔡練生（局長）
    訴訟代理人  丁○○
                乙○○兼送達.
    參  加  人  中環股份有限公司
    代  表  人  丙○○董事長.
    訴訟代理人  潘昭仙律師
                羅祖芳律師（兼送達代收人）
右當事人間因新型專利異議事件，原告不服經濟部中華民國九十一年八月八日經訴字
第○九一○六一一八九九○號訴願決定，提起行政訴訟，經本院裁定命參加人獨立參
加訴訟，本院判決如左：
    主  文
原告之訴駁回。
訴訟費用由原告負擔。
    事  實
一、事實概要：
    參加人於民國八十八年七月十四日以「薄式光碟收藏匣結構」向被告申請新型專
    利，經被告編為第00000000號審查，准予專利（下稱系爭案）。公告期
    間，原告提出異議，經被告審定以九十一年三月二十一日（九一）智專三（一）
    ○二○○八字第○九一八九○○○七三七號審定書為異議不成立之處分，原告不
    服，提起訴願，經遭決定駁回，遂向本院提起行政訴訟。
二、兩造聲明：
  (一)原告聲明：
    1.訴願決定及原處分均撤銷。
    2.被告對系爭案應為異議成立之處分。
    3.訴訟費用由被告負擔。
  (二)被告聲明：
    1.駁回原告之訴。
    2.訴訟費用由原告負擔。
  (三)參加人聲明：
    1.駁回原告之訴。
    2.訴訟費用由原告負擔。
三、兩造之爭點：系爭案是否有違專利法第九十八條第二項之規定而不符新型專利要
    件？
  (一)原告主張之理由：
    1.由原處分與決定可知，其均認定一專利案之技術內容為一完整結構、而不應將
      之任意支解，惟不論是我國或世界上各國之專利審查準則，在比對新穎性時係
      以系爭案與引證案一對一比對，在比對進步性時則允許系爭案與二件以上之引
      證案來一對多比對；而在一對多比對時，若系爭案各項技術特徵分別為各引證
      案所揭露，且為熟習此項技藝者所能輕易組合完成時，系爭案即不具進步性為
      眾所均知之原則。原處分之理由，已對原告在本案中主張系爭案不具進步性，
      即應准許審查進步性而為一對多比對時，就系爭案各項技術特徵分別與引證案
      比對之原則有所違背。又既有技術之組合，在專利審查基準中，則明載有二種
      型式，其一為組合新型，其二為集合新型，組合新型者為可產生某一新功效或
      增進新型之某種功效謂之，而集合新型則為熟習該項技術者所能輕易完成，不
      具進步性。舉例而言，狼與狽之結合所生下來的，為不屬於狼或狽的新品種：
      奸，此即所謂的組合新型；人類男性與人類女性之結合所生下來的，為仍屬於
      人類的男性或女性嬰孩，此即所謂的集合新型，而被告與原訴願決定機關對系
      爭案之認定，即屬於前者。
    2.然系爭案所謂之技術特徵確屬於集合新型，根本僅為原告所舉任二件引證案的
      簡易組合，且未能增進功效，即不應認定其已具備進步性，系爭案之技術內容
      為一種薄式光碟收藏匣結構，係具有上、下蓋1、2對掀而中設有容間跨位以收
      納光碟 5之單元匣體，其主要特徵在於：其中一蓋射出成型時於表面即形成中
      心跨位 3，及適於光碟5置放之保護肋，而該中心跨位及保護肋係設於下蓋2上
      ，１、其中心跨位3 係一中空短柱而圓周上經ㄇ形切分以設成複數個可扳動之
      彈夾爪31，２、其柱外靠近於光碟5 置放中心同心圓適位處設有短突第一道保
      護肋41，３、近光碟5 置放環圍同心圓適位處設有短突之第二道保護肋42，４
      、並於第二道保護肋外形成較突且可含蓋光碟5 大小之第三道保護肋43，以及
      ５、上、下蓋1、2對組之厚度介於5mm至5.5mm之間，藉此，可精簡收藏匣之製
      作及組裝降低成本，並有效省去原應設有之置放匣，而達到縮減光碟收藏匣之
      整體厚度及收藏運送所佔之空間者。然查，原告所檢附之諸引證案，確然能夠
      以其中之任二件的組合，來證明系爭案確易引證案之簡易組合而不具進步性。
      為不致過於繁雜，特僅舉其中幾個引證案做為說明。
    3.如美國專利第0000000號「STORAGE  CONTAINER  HAVINGAN  IMPROVED
      HUB FOR GRIPPING AN OPTICAL DISK」專利案（下稱引證十六）之圖３Ｂ、３
      Ｃ，圖４Ｂ、４Ｃ，圖５Ｂ、５Ｃ，及圖６Ｂ、６Ｃ，即明確揭露出對應於系
      爭案之中心跨位 3：該引證十六亦係在一中空短柱的圓周上，設有經過ㄇ形切
      溝所切分出來的多個可扳動的彈夾爪。對應於ㄇ形切溝者：例如圖３Ｂ之圖號
      266,268,276 ，例如圖３Ｃ之圖號 366,368,376等（引證十六之其它圖則係省
      略未標圖號）。對應於彈夾爪31者：例如圖３Ｂ之圖號 272，例如圖３Ｃ之圖
      號372等（引證十六之其它圖則係省略未標圖號）。對應於中心跨位3者：圖３
      Ｂ、Ｃ之圖號258,358，圖４Ｂ、Ｃ之圖號558,658，圖５Ｂ、Ｃ之圖號858,95
      8，圖６Ｂ、Ｃ之圖號1158,1258。故知，系爭案具有多數彈夾爪31之中心跨位
      3 特徵，早已公開揭露於引證十六，且構造完全相同、空間型態亦完全相同、
      如出一轍、無法分辨。至於原訴願決定機關所稱引證十六中心跨位係設於內周
      凸面上與系爭案中心跨位直接設置下蓋底壁上並配合保護肋等整體結構及技術
      手段不同等等，亦不足採。蓋以，原告係以此證明系爭案之中心跨位已公開揭
      露於引證十六，並欲以其它引證案來證明系爭案之保護肋亦已公開，而在一對
      二比對的情況下，證明系爭案不具進步性，此引證十六當然與保護肋無涉。且
      縱然系爭案中心跨位3係直接設置於下蓋，惟此亦不過是引證十六之簡易變換
      、只不過是設置位置的單純改變而已，何困難之有？系爭案之此等改變確然可
      由熟習該項技術人仕易於思及並輕易達成；遑論如後述之美國專利第0000
      000號「CONTAINER FOR COMDACT DISC」專利案（下稱引證十五）的中心跨
      位亦係直接設置於下蓋，故系爭案中心跨位之直接設置於其下蓋的特徵，亦早
      有引證十五公開揭露在前。
    4.除了引證十六之外，如引證十五之圖一亦揭露了系爭案之中心跨位 3：如引證
      十五之圖一所示，其亦具有對應於系爭案中空短柱的中空短柱，而該引證十五
      之中空短柱的圓周上，亦經由ㄇ形切割而切分成多數對應於系爭案所謂彈夾爪
      31的圖號68,70，俾構組成對應於系爭案中心跨位3的圖號：66。又如引證十五
      之圖二、四所示，其亦具有對應於系爭案之第一道保護肋的圖號80。甚至，引
      證十五所對應於系爭案中心跨位3 的圖號66，亦係直接設置於下蓋，與系爭案
      中心跨位3 之相同度已達百分之百，引證十五並亦省去原應設有之置放匣而能
      較薄。縱引證十五之上蓋設有向下環柱82，惟其不在引證十五的引證之列，蓋
      此引證十五僅在證明系爭案中心跨位3係早已被公開揭露，與該向下環柱82 本
      即無涉。被告與原訴願決定機關又以不相干的言詞駁回引證案的證據力，實不
      足取；遑論該等向下環柱（annular ring之中譯應為：環圈）82除即為對應於
      系爭案之保護肋外，更係用以配合下蓋之環座（annular seat之中譯）80，來
      達到將光碟片11穩固定位、而不致於歪斜、觸傷碟片讀取面（此功效同於系爭
      案之三道保護肋）之功效，故其根本完全與中心跨位66無涉。故知，系爭案之
      中心跨位3 特徵亦根本早已公開揭露於引證十五，且構造完全相同、空間型態
      亦完全相同、如出一轍、更無法分辨。
    5.如美國第0000000號「INDIVIDUAL CASE FOR PHONOGRAPN RECORDS」專
      利案（下稱引證十四）所示，則能證明系爭案之三道保護肋亦早已公開揭露於
      引證十四，雖引證十四係為用於唱盤的個人唱盤盒，惟唱盤與光碟片相同，均
      須於盤中央開設一供唱盤盒穿套、定位之中央孔，且亦均具有一不得刮傷之唱
      盤或光盤讀取面；故該用以定位、收容唱盤之個人唱盤盒乃亦須具有系爭案所
      稱之中心跨位與保護肋。因此，唱盤盒與光盤盒乃為幾乎同一領域之產品，光
      盤盒的製造、開發者很可能在早期就是製造、開發唱盤盒的人仕，其技術根本
      極易於轉換，甚至更無領域之分，遑論現今仍有唱盤存在於市面。如引證十四
      之圖一、三所示，其亦係為可上、下蓋對合成一個人唱盤盒之型式，且亦具有
      對應於系爭案第一道保護肋41之圖號14，對應於系爭案第二道保護肋42之圖號
      13，及對應於系爭案第三道保護肋43之圖號 6。且由圖三得知：１、圖號14除
      亦為短突形，更亦係形成於中心跨位外靠近於唱盤D 放置中心的同心圓處；與
      系爭案第一道保護肋41之界定完全相同；２、圖號13除亦為短突形，更亦係形
      成於靠近唱盤D 放置外環的同心圓處；與系爭案第二道保護肋42之界定完全相
      同；３、圖號6 除亦係形成於圖號13（第二道保護肋）外側、亦為較高突起、
      更亦可含蓋唱盤D 大小；與系爭案第三道保護肋43之界定完全相同。故知系爭
      案之第一至三道保護肋41～43特徵，根本早已公開揭露於引證十四，且設置位
      置、高低設計、與唱盤或光盤的對應位置等，亦均完全相同（見引證十四之圖
      三）。
    6.綜合所述，系爭案之中心跨位特徵係已公開揭露於引證十五或十六，系爭案之
      三道保護肋特徵亦已公開揭露於引證十四，至於系爭案盒體可較薄之特徵，則
      僅為厚度之限定，未具必然之專利性，尤無庸論，且為引證十五與十四之組合
      、或引證十六與十四之組合所能預期。系爭案之專利特徵，原告單單僅以引證
      十五與十四之組合、或引證十六與十四之組合，就能證明系爭案不具進步性，
      因此，原告以二件引證案之組合即得輕易證明系爭案不具進步性，確符合一對
      二比對之進步性比對規定；至被告與原訴願決定機關，以系爭案為一完整結構
      、不應將其任意支解為由，斷然否定進步性之一對二比對，而要求原告只能將
      所附諸引證案與系爭案做一對一之新穎性比對，顯然僅為冠冕堂皇的推托之辭
      ，亦已嚴重扭曲新穎性及進步性比對資料及比對方式不同之原則。
  (二)被告主張之理由：
    引證十四雙蓋1、2設有環狀支撐區13、14、15、16，蓋 1上公構件5、6配合蓋 2
    母構件7、8，蓋1以錐形針10承載唱片D之中心孔等其環狀支撐13、14，公構件 6
    和系爭案三道保護肋41、42、43彼此構造及技術手段不同；引證十五上蓋14設有
    向下環柱82配合下蓋12之環形座80夾固碟片、引證十六中心跨位係設於內周凸面
    上等和系爭案「中心跨位直接設置於下蓋2 底壁上並配合保護肋41、42、43」等
    整體結構及技術手段不同，系爭案整體結構並無法由引證十五環狀支柱66、引證
    十六中心跨位等結合引證十四環狀支撐13、14、公構件6 等輕易組合而成，系爭
    案整體構造簡單、製造容易，具進步性。
  (三)參加人主張之理由：
    1.專利法第一百零三條第二項規定：「新型專利權範圍，以說明書所載之申請專
      利範圍為準。必要時，得審酌說明書及圖式。」專利法第一百零五條準用第二
      十二條第四項規定：「前項申請專利範圍，應具體指明申請專利之標的、技術
      內容及特點。」又，專利法施行細則第十六條第三項規定：「獨立項應載明申
      請專利之標的、構成及其實施之必要技術內容、特點。」專利審查基準第二篇
      新型專利審查基準、第三章說明書、第一節說明書之記載之五「申請專利範圍
      」規定：「記載於獨立項中之『構成之必要技術內容、特點』乃為新型之不可
      或缺之要件，因此新型獲准專利後，專利權人不得將獨立項所載事項之一部分
      ，更正為非新型構成之必要技術內容、特點的事項。」查訴願決定所載系爭案
      申請專利範圍第一項係薄式光碟收藏匣結構之完整結構，不應將之任意支解之
      陳述，並無錯誤。蓋以，系爭案之申請專利範圍第一項為一申請專利範圍獨立
      項，亦即包含申請專利之標的、構成及其實施之必要技術內容、特點，而新穎
      性及進步性等專利要件之審查應依據其所載全部內容為之，而不得將該申請專
      利範圍予以支解，再分別審查之。次查，原處分表示系爭案整體結構並無法由
      引證十五環狀支柱66、引證十六中心跨位等結合引證一、三、五至十四等之保
      護肋輕易組合而成，即為組合多項引證資料，以判定系爭案是否符合專利進步
      性要件。另訴願決定記載系爭案整體結構並無法由引證十五環形支柱、引證十
      六中心跨位等結合引證一、三、五至十四或引證六等之保護肋輕易組合而成，
      亦係組合多項引證資料，以與系爭案進行專利要件之比對。因此，原告指稱被
      告及原訴願決定機關違背進步性專利要件審查之一對多比對原則，顯與事實不
      符。
    2.「新型係運用申請前既有之技術或知識，而為熟習該項技術者所能輕易完成且
      未能增進功效時，雖無前項所列情事，仍不得依本法申請取得新型專利。」此
      即有關新型專利進步性要件之規定。又專利審查基準規定：「以完成其創作或
      改良之新型，如該新型為熟習該項技術者之一般技術知識，所能輕易完成且未
      能增進功效時，則該新型之創作或改良則不具有進步性；反之，如該新型非為
      熟習該項技術者之一般技術知識所能輕易完成時，則具有比既有技術或知識增
      進功效、或具有新功效，即屬新型之創作或改良具有進步性。」「判斷是否能
      輕易完成時，准予將二件或二件以上不同文獻之全部內容或其各該文獻之部分
      內容、或同一文獻之各不同部分內容相互組合。」「『增進某種功效』，係指
      申請專利之新型，其物品之形狀構造或裝置之改良，在效果上克服先前技術中
      存在的問題點，具備好用或實用之條件者。例1.在技術發展空間有限之領域中
      （in the field of the crowded art） ，如在技術上有微小的改進，產生好
      用或實用的效果，得視為具有『增進某種功效』。例2.在新型所屬之技術領域
      中，新型能突破熟習該項技術者，長久根深蒂固存在之技術或知識時，得視為
      具有『產生某一新功效』。」「新型在市場上之成功，如係因新型之技術特徵
      本身直接所獲得者，可作為進步性之有利事證之一。惟新型在市場上之成功，
      係因其他因素，例如銷售技巧或宣傳所獲得者，則不得作為新型具有進步性之
      憑據。」
    3.原告所提出之引證十四為用於留聲機唱片之單獨箱盒，查引證十四之元件14、
      13、6 與系爭案之第一至第三道保護肋，其二者就構造、功能、甚或施行技術
      手段而言，均完全不同。參酌系爭案與引證十四之結構對照圖及說明可知，引
      證十四所揭示之環形突出部分14係自一盒蓋內表面處所突出之環形元件，其係
      位於錐形針10外側的同心圓處。環形突出部分14係與位於另一盒蓋內表面而位
      置與其對應之環形突出部分16協同，用以夾持住留聲機唱片而使其得以固定。
      反觀系爭案，雖其第一道保護肋亦為設置於接近中心跨位之同心圓處，然其功
      能為使光碟片下表面不致接觸下蓋，並非為對光碟片進行固定，故其作用、施
      行技術手段與引證十四之環形突出部分14不同。引證十四所揭示之環形突出部
      分13亦為自一盒蓋內表面處所突出之環形元件，其係位於錐形針10更為外側的
      同心圓處。環形突出部分13係與位於另一盒蓋內表面而位置與其對應之環形突
      出部分15協同，用以夾持住留聲機唱片而使其得以固定。反觀系爭案，雖其第
      二道保護肋亦被相似地設置於遠離中心跨位之同心圓處，然其功能亦如同第一
      道保護肋，係為使光碟片下表面不致接觸下蓋，而非作為固定光碟片之用，故
      其與引證十四之環形突出部分13亦不相同。引證十四之環形突出部分（公構件
      ）6 係自一盒蓋內表面處所突出之環形元件，位於環形突出部分13外側且高度
      較其為大。公構件6 係與設置在另一盒蓋內表面處而位置與其對應、形狀與其
      互補（相配）之環形內凹部分（母構件）8 協同，用以關閉唱盤盒。反觀系爭
      案，其第三道保護肋之功能在於避免光碟片上表面與上蓋相接觸，系爭案之上
      蓋並未設置有與第三道保護肋相互協同以關閉光碟片匣體之任何構件，故系爭
      案之第三道保護肋與引證十四之公構件 6並不同。綜上所述，系爭案之第一至
      第三道保護肋與引證十四所揭示之環形突出部分及公構件，於構造上、作用上
      、實施的技術手段上相異甚大，原告認其二者相同，實難令人苟同。
    4.原告所提出之引證十五為用於光碟片之容器。查系爭案於申請專利範圍第一項
      所界定之「中心跨位係一中空短柱而圓周上經ㄇ形切分以設成複數個可扳動之
      彈夾爪」專利特徵，並未為引證十五所揭示或教示，故熟習此項技藝之人士並
      無法運用引證十五說明書中揭示之技術或知識，而輕易思及系爭案之中心跨位
      ，因此系爭案實符合新型專利進步性要件。參酌系爭案與引證十五之結構對照
      圖及說明可知，依據引證十五之說明書第四欄第二十八行至第四欄第四十九行
      ，其針對引證十五之中心跨位66（"post"之中譯應為「短柱」）有較詳細之說
      明：「基座部分12係具有一個用以將光碟片11坐落在基座部分12中的短柱66…
      短柱66係從內側表面34之中央區域處軸向地向內突出。短柱66在一較佳形式中
      係包括有一個由許多區段68、70所構成的環形短柱，如同在第一圖中所顯示者
      。環形短柱66之直徑較佳係大略相等於、但可稍微小於或稍微大於光碟片11中
      之中央孔口的直徑。在一較佳實施例之中，區段68、70係維持與光碟片11之一
      稍微摩擦或抓握式接觸。環形短柱66係由於被形成在介於環形短柱66與光碟片
      11間的連接而相仿地防止光碟片11於基座部分12內之徑向移動。區段68、70係
      給予短柱66一彈性，而有助於將光碟片11置放在基座部分12中，並此彈性係增
      強了短柱66對光碟片之抓握…」。綜觀引證十五之說明書及圖示，引證十五僅
      揭示出短柱66由許多區段68、70所構成，並可用以將光碟片置放在基座部分12
      中，然系爭案於申請專利範圍第一項所界定「中心跨位係一中空短柱而圓周上
      經ㄇ形切分以設成複數個可扳動之彈夾爪」之專利特徵，並無法由熟習此項技
      藝之人士運用引證十五所揭示之內容而輕易思及，故符合新型專利進步性要件
      。另引證十五設置於上蓋之環圈82係與環座80協同以固定碟片，其功效類似於
      上述引證十四之環形突出部分14與16、以及13與15。反觀系爭案，依據申請專
      利範圍第一項，第三道保護肋係設置在第二道保護肋外，且形成為較突而可含
      蓋光碟大小，此等專利特徵均與引證十五之環圈82相異。況且，系爭案之第三
      道保護肋並未有固定光碟片之作用，原告聲稱引證十五之環圈82之功效同於系
      爭案之第三道保護肋，並不實在。
    5.原告所提出之引證十六為具有改良套頭以抓握光碟之儲存容器，經查，引證十
      六於其圖示中所顯示以固定光碟中心孔口的套頭 （hub），並非由一中空短柱
      在圓周上經ㄇ形切分所形成者。參酌系爭案與引證十六之結構對照圖及說明可
      知，引證十六於圖3B、4B、5B、及6B所顯示之套頭（hub）254、554、854及11
      54僅包括有抓握用齒部（gripping teeth） 258、558、858及1158，且於二相
      鄰抓握用齒部間存在有一空閒位置。若該等抓握用齒部係對一中空短柱在圓周
      上經ㄇ形切分，則不會有此等空閒位置之產生。蓋中空圓柱為一連續而具均勻
      厚度之環形突出部件，由於引證十六之圖3B、4B、5B、及6B中所顯示之抓握用
      齒部為非連續構型，可見其並非對一中空短柱在圓周上經ㄇ形切分，故與系爭
      案申請專利範圍第一項所界定之專利特徵不同。引證十六於圖3C、4C、5C及6C
      所顯示之套頭（hub）354、654、954及1254係分別包括交錯設置之抓握用齒部
      （gripping teeth）358、658、958及1258以及周圍壁部378、678、978 及 12
      78，由參證三之比較圖可明顯看出，抓握用齒部及周圍壁部在徑向上的厚度並
      不同。若該等抓握用齒部以及周圍壁部係為對一中空短柱在圓周上經ㄇ形切分
      所形成，則其分別所具有之徑向厚度應是均勻恆定者。蓋以，中空圓柱係一連
      續而具均勻厚度之環形突出部件，由於引證十六之圖3C、4C、5C及6C所顯示之
      抓握用齒部及周圍壁部所分別具有之徑向厚度並不相同，可見其並非對一中空
      短柱在圓周上經ㄇ形切分，故與系爭案申請專利範圍第一項所界定之專利特徵
      不同。據上所言，引證十六諸圖示中所顯示之套頭並非對一中空短柱進行圓周
      上之ㄇ形切分，而形成僅有之抓握用齒部、或者形成抓握用齒部及周圍壁部二
      者，故與系爭案於申請專利範圍第一項所界定之專利特徵不同。實則，系爭案
      對一中空短柱進行ㄇ形切分所形成之結構顯然較引證十六之結構簡單，故其製
      造成本、製造效率均較引證十六為佳，此等功效上之增進實為熟習此項技藝之
      人士所了解。
    6.原告認既有技術之組合，依專利審查基準明載有二種型式，其一為組合新型，
      其二為集合新型，組合新型者為可產生某一新功效或增進新型之某種功效謂之
      ，而集合新型則為熟習該項技術者所能輕易完成，不具進步性云云。原告並舉
      例說明二者之差異，惟查，原告對於組合新型及集合新型之認知，顯有重大錯
      誤。蓋以，狼狽為奸係比喻壞人暗中互相勾結做壞事之一個成語，出處為酉陽
      雜俎：「或言狼狽是兩物，狽前足短絕，每行常駕於狼腿上，狽失狼則不能動
      。故世言事乖者稱狼狽。」其真意如下：「狼與狽是外形相似的兩種動物，狼
      的前腳長而後腿短，狽卻正好相反，行走時就趴在狼的身上，只有後腳著地，
      兩者也時常一同外出獵食，有一次牠們走到羊柵外邊，想偷取裡面的羊來吃，
      然而，由於圍欄實在太高，牠倆必須合作才成。於是，狼與狽就協議，讓狼騎
      在狽的肩膊上，而狽則盡力站起來，牠倆就這樣攀近欄邊，而狼就用長長的前
      腿成功地把羊攫取。」由上可見，狼狽為奸非指狼與狽之結合可生出奸，更何
      況世上並無奸之品種生物。按組合新型和集合新型均指將複數個既有之構成要
      件組合而成之新型而言，若可產生新功效或有功效上之增進則稱之為組合新型
      ，否則稱為集合新型。此所謂之組合，並非如原告所言由雄性及雌性動物結合
      以生育產出者，其乃係由既有構件進行簡單結合（附加）所完成者。舉例而言
      ，Ａ公司所生產的Ａ瓶子以及Ｂ公司所生產的Ｂ瓶蓋為既有之構件，Ａ瓶子與
      Ｂ瓶蓋之組合是否可產生新功效或增進功效，即為判斷該組合為組合新型或集
      合新型之原則。若該組合可增進瓶子與瓶蓋間的密封、可降低製造成本、或對
      使用者而言可產生好用或實用的效果，則有功效上之增進，而為組合新型；若
      該組合並未產生好用或實用的效果，且其所達成之功效未能較習知者為佳，則
      屬於集合新型。
    7.依專利審查基準之審查上應注意事項規定，「新型在市場上之成功，如係因新
      型之技術特徵本身直接所獲得者，可作為進步性之有利事證之一」。參加人依
      系爭案製造之商品，於八十九年一月推出時，銷售量約四百萬個，然於九十年
      五月時，銷售量已大幅增加至四千五百萬個，僅僅一年多，銷售量已大幅提昇
      在十一倍以上，成功地在市場上佔有一席之地，完全是歸因於系爭案商品好用
      及實用之功效及特性，而廣為消費者所接受及喜愛。參加人產品在市場上之成
      功，更加證明系爭案具有進步性。
    理  由
一、按稱新型者，謂對於物品之形狀、構造或裝置之創作或改良（系爭案核准審定時
    專利法第九十七條參照），同法第九十八條第二項規定：「新型係運用申請前既
    有之技術或知識，而為熟習該項技術者所能輕易完成且未能增進功效時，雖無前
    項所列情事，仍不得依本法申請取得新型專利。」系爭案申請日為八十八年七月
    十四日，被告於八十九年十月十二日審定准予專利，則系爭案是否有無應不予專
    利之原因，應以核准審定時所適用之八十三年一月二十一日修正公佈之專利法為
    斷，合先明。系爭專利申請範圍，業經參加人於九十年六月十五日修正，被告
    以該修正未變更實質內容，且為專利範圍過廣之修正，而准予修正，故本件應依
    修正後之內容審究。依卷附修正後之專利說明書之記載，系爭案之申請專利範圍
    為：
  1.一種薄式光碟收藏匣結構，係具有上、下蓋對掀而中設有容間跨位以收納光碟之
    單元匣體，其主要特徵在於：其中一蓋射出成型時於表面即形成中心跨位，及適
    於光碟置放之保護肋，而該中心跨位及保護肋係設於下蓋上，其中心跨位係一中
    空短柱而圓周上經ㄇ形切分以設成複數個可扳動之彈夾爪，其柱外靠近於光碟置
    放中心同心圓適位處設有短突第一道保護肋，近光碟置放環圍同心圓適位處設有
    短突之第二道保護肋，並於第二道保護肋外形成較突且可含蓋光碟大小之第三道
    保護肋，以及上、下蓋對組之厚度介於5mm至5.5mm之間，藉此，可精簡收藏匣之
    製作及組裝降低成本，並有效省去原應設有之置放匣，而達到縮減光碟收藏匣之
    整體厚度及收藏運送所佔之空間者。
  2.如申請專利範圍第一項所述之薄式光碟收藏匣結構，其中，上蓋內面前後適位處
    設有廣告封頁定位突肋，而兩邊設有凸形短側壁，並於側壁前後適位處連設有半
    圓內突片，又蓋後末段寬度內縮並設有一圍後之ㄇ形後壁，於其壁之短邊上設有
    樞孔；而該下蓋之後端設有具突點之雙突臂與其對樞，蓋之上表前後並設有對向
    之可供上蓋蓋合ㄇ形圍壁，其壁之兩短邊凹設半圓對跨位，且壁之左右留設適與
    上蓋對蓋跨止之凹形唇緣者。
  3.如申請專利範圍第一項所述之薄式光碟收藏匣結構，其中，該下蓋為具有保護光
    碟片免於受光線直接照射之適當色彩者。
二、本件原告已陳明只以引證十四、十五、十六爭執系爭案之進步性（九十二年十二
    月十八日言詞辯論筆錄參見），故關於其餘引證案與系爭案之新穎性部分，非屬
    本件爭點，應先明。原告雖主張系爭案之中心跨位特徵係已公開揭露於引證十
    五或十六，系爭案之三道保護肋特徵亦已公開揭露於引證十四，至於系爭案盒體
    可較薄之特徵，則僅為厚度之限定，未具必然之專利性，且為引證十五與十四之
    組合、或引證十六與十四之組合所能預期。系爭案之專利特徵，僅以引證十五與
    十四之組合、或引證十六與十四之組合，就能證明系爭案不具進步性等等。經查
    ，引證十四為一九七六年四月十三日公告之美國第0000000號「INDIVIDU
    AL CASE FOR PHONOGRAPN RECORDS」專利案。引證十四之結構為雙蓋1、2設有環
    狀支撐區13、14、15、16，蓋1上公構件5、6配合蓋2母構件7、8，蓋1 以錐形針
    10承載唱片 D之中心孔。原告係主張引證十四亦具有對應於系爭案第一道保護肋
    41之圖號14，對應於系爭案第二道保護肋42之圖號13，及對應於系爭案第三道保
    護肋43之圖號 6。且由圖三得知：１、圖號14除亦為短突形，更亦係形成於中心
    跨位外靠近於唱盤 D放置中心的同心圓處；與系爭案第一道保護肋41之界定完全
    相同；２、圖號13除亦為短突形，更亦係形成於靠近唱盤 D放置外環的同心圓處
    ；與系爭案第二道保護肋42之界定完全相同；３、圖號 6除亦係形成於圖號13（
    第二道保護肋）外側、亦為較高突起、更亦可含蓋唱盤 D大小；與系爭案第三道
    保護肋43之界定完全相同。故知系爭案之第一至三道保護肋41～43特徵，根本早
    已公開揭露於引證十四，且設置位置、高低設計、與唱盤或光盤的對應位置等，
    亦均完全相同（見引證十四之圖三）等等。但查，系爭案之第一至三道保護肋41
    ～43係均設於下蓋，與引證十四對應於系爭案第一道保護肋41之圖號14，另有圖
    號16環形凸出設於上蓋，以與圖號14之環形凸出構件形成上下協同固定唱片；對
    應於系爭案第二道保護肋42之圖號13，另有圖號15環形凸出設於上蓋，以與圖號
    13環形凸出構件形成上下協同以固定唱片之結構，兩者並不相同。另原告所指對
    應於系爭案第三道保護肋43之圖號6，經查亦另有圖號8之母構件設於上蓋用以閉
    合唱片盒。由引證十四圖三下蓋圖號6之公構件另設有對應於上蓋之母構件8以觀
    ，顯然引證十四圖三圖號6係為與圖號8卡合作為唱盤盒關閉之用，與系爭案第三
    道保護肋43僅設於下蓋，於上蓋並無對應之母構件以作卡合者，其功能在於避免
    光碟片上表面與上蓋相接觸者，兩者構件組態及其所達之效用均不相同，自不能
    以引證十四有對應於系爭案第一道保護肋41之圖號14，對應於系爭案第二道保護
    肋42之圖號13，及對應於系爭案第三道保護肋43之圖號 6等構件，即謂引證十四
    已揭露系爭案第一至第三道保護肋41～43結構特徵。
三、固然引證十六美國專利第0000000號「STORAGE CONTAINER HAVINGAN IMP
    ROVED HUB FOR GRIPPING AN OPTICAL DISK」專利案之圖３Ｃ，圖４Ｃ，圖５Ｃ
    ，及圖６Ｃ，已揭露出與系爭案之中心跨位 3相近之構造。但查，引證十四之結
    構與系爭案具有第一至第三道保護肋41～43均設於下蓋之結構特徵有異，已如前
    述。則縱結合引證十四與引證十六，亦不能預期獲致系爭案具有第一至第三道保
    護肋41～43均設於下蓋之技術特徵，以及藉此達到以短突之第一道保護肋41、第
    二道保護肋42提供光碟5置放時之底部保護免貼及下蓋2產生表面磨損，並以較高
    之第三保護肋43提供光碟5上方保護免直接受上蓋1壓到，而有構造簡單、製造容
    易之功效增進。因此，原告主張系爭案之結構特徵為結合引證十四、十六之組合
    所能預期，尚非可採。再查，引證十五之美國專利第0000000號「CONTAI
    NER FOR COMDACT DISC」專利案之短柱66係由許多區段68、70所構成，並可用以
    將光碟片置放在基座部分12中，但由其說明及圖示，並未明確界定中心跨位係一
    中空短柱而圓周上經「ㄇ形切分」以設成複數個可扳動之彈夾爪之專利特徵；又
    如前所述，引證十四之結構不能謂已揭露系爭案第一至第三道保護肋41～43均設
    於下蓋之結構特徵，則縱結合引證十四與引證十五，亦不能預期獲致系爭案具有
    中心跨位係一中空短柱而圓周上經「ㄇ形切分」以設成複數個可扳動之彈夾爪，
    以及第一至第三道保護肋41～43均設於下蓋之技術特徵，並藉此達到以短突之第
    一道保護肋41、第二道保護肋42提供光碟5置放時之底部保護免貼及下蓋2產生表
    面磨損，且以較高之第三保護肋43提供光碟5上方保護免直接受上蓋1壓到，而有
    構造簡單、製造容易之功效增進。因此，原告主張系爭案之結構特徵為結合引證
    十四、十五之組合所能預期，亦非可採。
四、綜上所述，系爭案之結構特徵，並非結合引證十四與十五、或引證十四與十六所
    能獲致，系爭案結構特徵亦具構造簡單、製造容易之功效增進，尚不能以上述引
    證案所引之習知技術證明系爭案不具進步性。從而，被告以原告上開引證案不能
    證明系爭案不具進步性，而為異議不成立之處分，於法並無不合，訴願決定予以
    維持，亦屬妥適，原告主張前詞，請求撤銷訴願決定及原處分，並命被告對系爭
    案應為異議成立之處分，為無理由，應予駁回。
據上論結，本件原告之訴為無理由，爰依行政訴訟法第九十八條第三項前段，判決如
主文。
中      華      民      國    九十二    年     十二     月    三十一    日
                        臺 北 高 等 行 政 法 院   第 三 庭
                                           審 判 長 法  官  姜素娥
                                                    法  官  林文舟
                                                    法  官  陳國成
右為正本係照原本作成。
如不服本判決，應於送達後二十日內，向本院提出上訴狀並表明上訴理由，如於本判
決宣示後送達前提起上訴者，應於判決送達後二十日內補提上訴理由書（須按他造人
數附繕本）。
中      華      民      國    九十三    年      一      月      二      日
                                                    書記官  簡信滇


司法院資訊處製作；財團法人民間司法改革基金會備份。
